臺灣高等法院刑事判決　　　　　　　　94年度上訴字第2938號
上　訴　人
即　被　告　甲○○
　　　　　　　　　　（
選任辯護人　姜禮增律師
上列上訴人因違反臺灣地區與大陸地區人民關係條例案件，不服
臺灣基隆地方法院94年度訴字第201號，中華民國94年7月12日第
一審判決（起訴案號：臺灣基隆地方法院檢察署94年度偵字第48
2號），提起上訴，本院判決如下：
    主  文
原判決撤銷。
甲○○共同意圖營利，違反不得使大陸地區人民非法進入台灣地
區之規定，累犯，處有期徒刑參年陸月。
    事  實
一、甲○○於民國八十八年間，因違反台灣地區與大陸地區人民
    關係條例（私自航行至大陸地區接運三位大陸漁工），經台
    灣基隆地方法院判處拘役四十日確定；又於八十九年間違反
    懲治走私條例，經本院以九十年度上訴字第三○二號判處有
    期徒刑一年，經最高法院駁回上訴確定，於九十二年一月十
    四日假釋出監，至九十二年一月廿四日假釋縮刑期滿，未經
    撤銷假釋，其未執行之刑以已執行論而執行完畢。甲○○甫
    因該走私案判決確定，經主管機關處以吊銷船長執照一年，
    又自九十三年七月十八日，經由王國連向乙○○承租「協春
    二十六號」漁船，並自九十三年八月中旬起，雇用大陸地區
    人民丙○○、丁○○（以上二人均經原審判處有期徒刑七月
    確定）、洪漢水（原審另行審理）在船上擔任合法之大陸漁
    工。甲○○明知「協春二十六號」未經過主管機關之核可，
    擅在駕駛艙衛星定位儀之下方挖設密艙，顯係供非法之用，
    且其與丙○○、丁○○、洪漢水等均明知未經許可，不得使
    大陸地區人民非法進入臺灣地區，然甲○○竟意圖營利而與
    姓名年籍不詳綽號「黃董」之成年人商議，由甲○○駕駛「
    協春二十六號」出海接駁載運大陸地區人民至近海，再另由
    小舢舨接駁大陸人民至台灣之海岸搶灘登陸，偷渡入台，每
    接運一名大陸人民，甲○○可得新台幣（下同）六千元至七
    千元不等。甲○○與丙○○、丁○○、洪漢水、「黃董」、
    大陸漁船之工作人員、駕駛舢舨之吳棟行及在陸上接應之不
    詳姓名成年人等，或直接或間接，基於意圖營利而使大陸地
    區人民非法進入台灣地區之犯意聯絡，於九十四年一月十二
    日凌晨三時四十許，甲○○駕駛「協春二十六號」漁船，自
    臺北縣鼻頭漁港報關出海，於同日十四時許，抵達東經一二
    二度三○分，北緯二六度○○分之外海，與約定之不知名大
    陸籍木殼船相接應，丙○○、丁○○、洪漢水則在甲○○之
    指揮下，迅速以繩索使兩船船身併靠，並協助王玉發、巫秀
    春、林我惠、林明文、邱紅梅、洪月嬌、陳建英、陳述通、
    彭滇湘、黃孝光、黃珠文、楊熙忠、賴玉梅、謝春英、謝英
    、魏厚仁、蘇金玉）等十七人（此十七位大陸地區人民另經
    檢察官職權不起訴處分）上船，丁○○、丙○○、洪漢水並
    在甲○○指揮下，在船上煮粥、麵條、飲水予該等大陸人民
    食用，甲○○又指示前開大陸人民迅速至該船艙內及駕駛艙
    衛星定位儀之下方之密艙藏匿，以躲避追查；迨「協春二十
    六號」漁船航至臺北縣龍洞附近海域，與「黃董」等亦有犯
    意聯絡之吳棟行（未据起訴）接獲指示，駕駛其所有之「龍
    洞一號」舢舨，於九十四年一月十三日下午五時五十分許，
    自台北縣龍洞漁港報關出海，駛近龍洞灣前方海域定錨之「
    協春二十六號」，並自「協春二十六號」接駁上開十七名大
    陸人民，再駛往龍洞攀岩場下方之岩岸，另由岸上不詳姓名
    之成年人數人接應，此時，行政院海岸巡防署海岸巡防總局
    北部地區巡防局基隆機動查緝隊（下稱海巡局基隆機動查緝
    隊）隊員陳英峰、邱志中，早已奉派循線在場，見狀，即通
    知隊員緝捕，持續至翌日即九十四年一月十四日上午八時許
    ，始將上開十七名大陸人民陸續追捕到案，然因支援人員遲
    到，且現場未完全封鎖，致在岸邊等待接應之數名不詳姓名
    之人逃逸無蹤。而甲○○完成任務後，駕「協春二十六號」
    於九十四年一月十三日晚間七時五十分許，自澳底安檢所入
    港。嗣警方於九十四年一月廿四日（此時洪漢水已返回大陸
    ）循線查獲丙○○、丁○○，其二人坦承犯行，而後查悉甲○○。
二、案經行政院海岸巡防署海岸巡防總局北部地區巡防局基隆機
    動查緝隊報告臺灣基隆地方法院檢察署檢察官偵查起訴。
    理  由
一、訊據上訴人即被告甲○○固不諱言曾搭載大陸人民入境，惟
    辯稱：一月十二日本係出海載透抽，待大陸人上船才知道，
    另該船沒有密艙等語，經查：
（一）被告坦承有關九十四年一月十二日搭載大陸人民入台等情
      ，核與證人丙○○、丁○○證述相符，並有被告載運之大
      陸人民王玉發、巫秀春、林我惠、林明文、邱紅梅、洪月
      嬌、陳建英、陳述通、彭滇湘、黃孝光、黃珠文、楊熙忠
      、賴玉梅、謝春英、謝英、魏厚仁、蘇金玉等人之警訊指
      述（被告及辯護人均同意引為證據），其中黃珠文、林明
      文、王玉發、林我惠並於偵訊時具結，渠等均具體指陳係
      「協春二十六號」漁船將渠等自大陸漁船載運至一小舢舨
      搶灘登陸之事實，核與證人即海巡局基隆機動查緝隊隊員
      楊子豪、陳英峰、邱志中於原審證述如何查獲之過程（原
      審卷第一一三頁，第二一八至二二一頁）相符，此部分事
      實，堪予認定。
（二）被告辯稱：九十四年一月十三日，不是吳棟行開小舢舨來
      接應等語，按海巡局基隆機動查緝隊於九十四年一月十三
      日下午二時許，即派員前往台北縣龍洞、澳底、福隆沿海
      密切注意，於該日下午五時許發現人蛇集團之接應車隊皆
      集中停留在龍洞攀岩場外濱海公路等待接應搶灘人員，該
      日下午五時五十分許，陳英峰、邱志中二隊員在龍洞攀岩
      場前方發現漁船光點（即「協春二十六號」與吳棟行所駕
      「龍洞一號」相互接駁大陸人民），嗣「龍洞一號」將所
      接駁之大陸人民載至龍洞攀岩場下方之岩岸搶灘登陸等情
      ，有「０一一三日本局基隆機動查緝隊偵破台北縣龍洞攀
      岩場十七名偷渡緝經過」附卷可稽。且證人即全程參與查
      緝之海巡局基隆機動查緝隊楊子豪於原審證稱：一開始我
      們隊上有六人至現場先監控，大約十八時許發現開始接駁
      ，我們在龍洞攀岩場的步道那邊與大陸人民搶灘的地點有
      一段距離，距離約步行二三十分鐘，就通知海巡部隊到場
      支援，我在龍洞港裡親眼看到龍洞一號報關出港，它是往
      龍洞攀岩場的方向開過去，我們在龍洞攀岩場步道監控的
      同事陳英峰、邱志中最先看到舢舨（但是沒有看到舢舨的
      名字，因為他們在步道那邊距離海上的舢舨有一段距離）
      與協春二六號進行接駁，在龍洞攀岩場監控的現場只能看
      到左方的龍洞港，但是看不到灣內，必須等到舢舨開出龍
      洞灣之後才能看到。當時現場只有龍洞一號的舢舨。沒有
      其他舢舨，也沒有其他的竹筏、膠筏等語（原審卷第一一
      三頁，第一一五至一一六頁）；證人邱志中於原審證稱：
      我們大概當日（即九十三年一月十三日）下午二、三點就
      到龍洞攀岩場附近埋伏，還有陳英峰和我在一起，到下午
      五點多時，楊子豪用無線電通報我們說龍洞一號出港，當
      時我們有看到一艘比較大的漁船（當時天色昏暗沒有看到
      該漁船的名字）在龍洞攀岩場的前方定點停下來，楊子豪
      通報之後二、三分鐘，就看到有一艘小船由龍洞漁港往我
      們這邊行駛，我就看到那艘小船和定點的那艘大的漁船互
      相接觸，當時天色很暗，但是有看到船上有人影從大漁船
      跳到小漁船的情形，大約有十來個人從大船跳到小船，該
      二漁船接觸約十分鐘左右，我們就看到小船往龍洞攀岩場
      的下方（我們在攀岩場的上方埋伏）靠近，本來船上有一
      些人影在，之後過了三、四分鐘，發現那艘小船又往龍洞
      灣的方向開過去，開過去的時候就看到船上沒有其他人，
      我有將觀察到的情形通報楊子豪，當時其他支援同事都趕
      到現場，我們將惟一通到攀岩場的道路兩端控制住，再派
      人下去龍洞攀岩場的岩岸抓人。後來我們急著抓人，楊子
      豪沒有再通報那艘前開小船進港的情形。從楊子豪以無線
      電通報我之後，當時我們監控的海面上距離攀岩場最近的
      只有一艘大船，就是前開所說定點的大船。小船就只有前
      開所說從龍洞灣過來的那艘小船等語（原審卷第二一九至
      二二○頁），證人陳英峰於原審證稱：當時我與邱志中分
      配在同一組，我們大約下午三點鐘就到達龍洞攀岩場上方
      停車場，大約五點多快六點，楊子豪以無線電通知我們說
      龍洞一號出港，當時我們監控的海面上就在龍洞攀岩場的
      正前方定點，當時海象不好，沒多久（時間記不得）看到
      一艘小舢舨從龍洞灣出港繞到龍洞攀岩場的方向，在駛往
      前開定點的大漁船，他們互相有先打燈號聯絡，然後小船
      就靠上大漁船，因為海象不好，兩艘船在海上上下起伏，
      我們隱約有看見有人影從大船跳上小船，過了沒多久，時
      間我沒有記，小船就往龍洞攀岩場的岩岸靠近，該小船靠
      到岩岸之後，因為我們在上坡的地點視線有被擋住，看不
      到下方岩岸的情形，大約過了不到五分鐘，那艘小船就離
      開岩岸往（依我們的方向）左邊方向的龍洞灣開，大船是
      往我們右手邊澳底方向開過去，因為攀岩場只有一條聯外
      道路，所以我們支援的人先封鎖道路兩端，然後再另一批
      人由攀岩場上方往下方岩岸搜索抓人等語（原審卷第二二
      ○頁），由上開由證人楊子豪、邱志中、陳英峰之證言可
      知：渠等監視之海面上，僅有「協春二十六號」與「龍洞
      一號」相互接駁，亦僅「龍洞一號」於相互接駁後駛往龍
      洞攀岩場下方之岩岸，則駕駛「龍洞一號」之吳棟行自「
      協春二十六號」接應前開大陸人民搶灘之事實，並無誤認
      之可能，且「龍洞一號」確係於該時段出港，有船筏進出
      港紀錄一覽表附卷可稽（原審卷第一六一頁），此部分事
      實堪予認定。至前開偷渡之大陸人民或因天色暗，或因長
      途跋涉，而均不能指認吳棟行即係駕駛小舢舨接應之人，
      然此乃正常現象，仍不足動搖證人楊子豪、邱志中、陳英
      峰之前開證詞所確立之事實，被告所辯，無非係迴護共犯
      吳棟行，尚不足採。
（三）被告辯稱：大陸人上船才知道，係無償幫忙載運的等語，
      惟查：被告載運之漁船，係向證人乙○○租用「協春二十
      六號」，並非無償借用，此為其所自承，且據證人乙○○
      於原審證稱：被告透過王國連承租等語（原審卷第二一一
      頁），衡諸被告又支薪僱用三名大陸漁工等情，豈會應允
      「黃董」無償出船接應偷渡之大陸人民？何況，被告自承
      ：以接應每名大陸人民六千元至七千元之代價與「黃董」
      合作等語（原審卷第四六頁），足認被告辯稱：無償載運
      等語，為不可採，至被告辯稱：還沒收到錢等語（同上卷
      頁），及辯護人辯稱：被告甲○○以捕漁為業，本件即非
      營利等語，均不影響被告係意圖營利使大陸地區人民非法
      進入台灣地區之事實，亦不能据為有利被告之認定。至證
      人丙○○、丁○○於警詢稱：出港前被告沒有特別說明，
      也沒說要給錢等語（偵一卷第二二頁，第三五頁），惟查
      ：其二人於警詢亦稱：下午三時左右，接駁大陸偷渡客。
      是船長叫我們起來，馬上有大陸船靠過來，就接駁大陸人
      過來等語（同上偵卷第二一頁，第三三頁），顯見，其二
      人至遲於大陸船靠近時，即已知悉，且參與偷渡犯行，本
      屬共犯，尚不得執其二人知悉時間，即謂被告亦知悉在後
      ，蓋細繹其二人所言，係被告通知其二人後，大陸船方靠
      近，據此，足認被告早已知悉，再者，海上二船相靠，非
      若岸上兩車相靠，若非事先聯繫、同意，豈能輕易為之？
      是被告若未同意，大陸船如何靠近？大陸人民如何能輾轉
      上船？是被告辯稱：大陸人上船方知等語，顯違情理，不
      足採信。至於證人丙○○、丁○○二人固稱：沒有說要給
      錢等語，然如前所述，被告已自承如何意圖營利，而共犯
      間如何或有無分錢款，均不影響共犯之一之營利意圖，因
      此，不能執此二人之說詞，為有利被告之認定。
（四）被告辯稱：沒有密艙，未造密艙等語，經查：有關本案之
      「協春二十六號」漁船確於駕駛艙衛星定位儀之下方設置
      密艙等情，業經檢察官勘驗屬實，並製有勘驗筆錄及照片
      附卷可參（偵三卷第五四六至五五八頁），是被告辯稱沒
      有密艙等語，即不可採，至於該密艙何人所造？按原審向
      行政院農業委員會漁業署調得其建造、歷次改造之資料審
      核，並無在駕駛艙衛星定位儀之下方設置密艙之設計，然
      本次查獲時發現有該密艙之存在，而被告於原審或稱：向
      船主乙○○租該船時，該船即已有該密艙等語（原審第四
      七頁），惟證人乙○○於原審證稱：不知有該密艙、向其
      承租之甲○○如何改裝船隻其不知道等語（原審卷第二一
      二頁），被告隨即改稱：該密艙係其九十三年七、八月花
      費十萬元左右，在澳底找長發造船廠的老闆做的等語（原
      審卷第二一三至二一四頁），顯見應係被告委人所造，證
      人乙○○於本院一度稱：船送修後才變成密艙那樣等語（
      本院卷第五四頁），惟本院質以其原審說辭，即改稱：是
      原審所說沒錯等語（同上卷頁），堪認確是被告所造。至
      於證人即長發造船廠負責人張文禮於警詢稱：「協春二十
      六號」漁船係因沈船拖回來整修，其僅整修船體部分，伊
      不知道亦無發現駕駛台下有密艙等語（原審卷第三○八頁
      ），與被告所供不符，是該密艙是否張文禮所修造？尚待
      斟酌，惟該被告究委何人施作該密艙？與本案之犯罪構成
      要件，尚屬無關，附此敘明。
綜上，被告所辯，均不足採，且復有「協春二十六號」船籍資料
一紙、該船建造及歷次改造之卷宗、機漁船（含船員）進出港檢
查表二紙、承租書一份、大陸船員識別證三紙、查獲照片多幀、
檢察官九十四年三月八日勘驗筆錄三張、「協春二十六號」漁船
船體、船艙及密艙相片一冊在卷可佐，事證明確，被告犯行洵堪
認定。
二、核被告所為，係違反臺灣地區與大陸地區人民關係條例第十
    五條第一款之規定，被告係意圖營利而違反該規定，應依同
    條例第七十九條第二項之規定論處，起訴書雖載應依同法第
    七十九條第一項之規定處罰，然原審檢察官已當庭更正法條
    ，本院自毋庸再逕行變更法條。被告使多名大陸人民偷渡入
    台，其侵害為國家法益，故為一罪。另按共同實施犯罪行為
    之人，在合同意思範圍以內，各自分擔犯罪行為之一部，相
    互利用他人之行為，以達其犯罪之目的者，即應對於全部所
    發生之結果，共同負責。又共同正犯之意思聯絡，原不以數
    人間直接發生者為限，即有間接之聯絡者，亦包括在內。如
    甲分別邀約乙、丙犯罪，雖乙、丙間彼此並無直接之聯絡，
    亦無礙於其為共同正犯之成立，最高法院二十八年上字第三
    一一○號、七十七年台上字第二一三五號分別著有判例，因
    此，本件被告與「黃董」、丙○○、丁○○、洪漢水、大陸
    漁船之工作人員、吳棟行、岸上接應人員等，分別具有犯意
    聯絡、行為分擔，均為共同正犯；被告有如事實欄一所述前
    科，有本院被告前案紀錄表附卷可稽，甫於九十二年一月廿
    四日假釋縮刑期滿，於有期徒刑執行完畢五年內再犯本件，
    為累犯，應依刑法第四十七條之規定，遞加重其刑。
三、公訴意旨略另以：九十四年一月三日上午十一時十分許，被
    告甲○○駕駛「協春二十六號」漁船，自臺北縣鼻頭漁港報
    關出海，將船駛至事先約定之三貂角北方海域，迨約定之大
    陸地區不詳船隻駛近，即由丙○○、丁○○、洪漢水將二船
    隻綁在一起，而讓約十名左右之姓名年籍不詳之大陸人民自
    大陸籍不詳船隻跳上「協春二十六號」，待「協春二十六號
    」於九十四年一月三日晚間十一時許駛至台北縣龍洞附近海
    域（即東經一二二度三○分，北緯二六度○○分，屬我國經
    濟海域，非屬領海），再由不詳之小舢舨靠近「協春二十六
    號」，接駁「協春二十六號」上之大陸人民自龍洞附近某沿
    岸搶灘登陸等語（起訴書未記載，惟檢察官於原審追加起訴
    ，詳原審卷第一○七頁），因認此部分亦涉臺灣地區與大陸
    地區人民關係條例第七十九條第二項罪嫌，訊据被告堅決否
    認，辯稱：並無此情事，証人丙○○、丁○○所言不實等語
    ，辯護人辯稱：被告確實出海捕魚，有登記資料為證，且並
    無證據足證有所謂之大陸偷渡客等語，經查：
（一）按被告或共犯自白不得為作為有罪判決之唯一證據，仍應
      調查其他必要證據，以察其是否與事實相符，刑事訴訟法
      第一百五十六條第二項定有明文，因此，共犯就其與被告
      有關之供述證據，縱已具結及經詰問程序調查，仍應於該
      供述證據之外，另行調查其他必要證據，不得以其供述證
      據，作為證明被告犯罪之必要證據（大法官會議釋字第五
      八二號協同意見參照），亦即：被告或共犯雖經自白，仍
      應調查其他必要之證據，以察其是否與事實相符。立法目
      的乃欲以補強證據擔保自白之真實性；亦即以補強證據之
      存在，藉之限制自白在證據上之價值。而所謂補強證據，
      則指除該自白本身外，其他足資以證明自白之犯罪事實確
      具有相當程度真實性之證據而言。雖其所補強者，非以事
      實之全部為必要，但亦須因補強證據與自白之相互利用，
      而足使犯罪事實獲得確信者，始足當之（最高法院九十三
      年度台上字第四二二一號判決參照）。因此，原審以被告
      於警詢及原審均自白此部分事實，核與證人即共犯丙○○
      、丁○○於原審所述相符，即認此部份事實，堪予採信，
      似與前揭法條及解釋判例意旨不符，容有誤會。
（二）有關被告所承：於九十四年一月三日晚間十一時許駛至台
      北縣龍洞附近海域（即東經一二二度三○分，北緯二六度
      ○○分，再由不詳之小舢舨靠近「協春二十六號」，接駁
      「協春二十六號」上之大陸人民自龍洞附近登陸乙節，證
      人丙○○、丁○○亦附和之，惟觀諸被告於九十四年一月
      十二日之偷渡大陸人民，係於東經一二二度三○分，北緯
      二六度○○分之外海，與大陸籍木殼船相接應，而後「協
      春二十六號」漁船航至臺北縣龍洞附近，再由小舢舨接駁
      搶灘等情，則於東經一二二度三○分，北緯二六度○○分
      之外海，似不宜小舢舨接駁，倘小舢舨可接駁搶灘，何需
      再由被告駕漁船至該處？是被告及證人丙○○、丁○○有
      關此部分之陳述，已有瑕疵可指，此外，縱有其事，然亦
      無證據足證當日之人係所謂大陸人士。至於被告於當日確
      有駕駛之「協春二十六號」出港，有漁船進出港檢查表在
      卷可參（偵一卷第十六頁），惟其上亦記載被告返港時，
      漁獲鰻魚五十斤，是被告辯稱：確有捕魚等語，非屬無據
      ，因此，不能以被告確有出海乙節，即得為其供述證據之
      補強證據，此外，亦查無何積極確切證據足證此部分犯行
      ，惟公訴人認此部分，與前揭論罪科刑部分，為連續犯之
      裁判上一罪關係，爰不另為無罪諭知。
四、原審以事證明確，予以論罪科刑，固非無見，惟誤認被告
    於九十四年一月三日亦有犯行；誤認丙○○、丁○○及洪
    漢水非共犯，尚有未洽，被告上訴意旨否認部份犯行，認量
    刑太重，非無理由，且原判決有上述可議之處，應由本院撤
    銷改判，爰審酌被告素行、犯罪目的、動機、手段係偷渡大
    陸人民入台，對人權及對台灣社會治安，均造成嚴重傷害，
    及犯後態度等一切情狀，量處如主文第二項所示之刑。作案
    用之漁船非被告所有，爰不另為沒收之諭知。
據上論斷，應依刑事訴訟法第三百六十九條第一項前段，第三百
六十四條、第二百九十九條第一項前段，臺灣地區與大陸地區人
民關係條例第七十九條第二項，刑法第十一條前段、第二十八條
、第四十七條，判決如主文。
本案經檢察官呂丁旺到庭執行職務。
中　　華　　民　　國　　94　　年　　11　　月　　8　　日
　　　　　　　　　刑事第二十一庭審判長法　官　溫耀源
　　　　　　　　　　　　　　　　　    法　官　段景榕
　　　　　　　 　 　　　　　　　　　　法　官　周政達
以上正本證明與原本無異。
如不服本判決，應於收受送達後十日內向本院提出上訴書狀，其
未敘述上訴之理由者並得於提起上訴後十日內向本院補提理由書
（均須按他造當事人之人數附繕本）。
                                      書記官  陳菊珍
中　　華　　民　　國　　94　　年　　11　　月　　8 　　日
附錄：本案論罪科刑法條全文
臺灣地區與大陸地區人民關係條例第79條第1項、第2項：
違反第 15 條第 1 款規定者，處 1 年以上 7 年以下有期徒刑，
得併科新臺幣 1 百萬元以下罰金。
意圖營利而犯前項之罪者，處 3 年以上 10 年以下有期徒刑，得
併科新臺幣5 百萬元以下罰金。
